【裁判字號】    90,上易,3804
【裁判日期】    901226
【裁判案由】    違反醫師法
【裁判全文】
臺灣高等法院刑事判決                            九十年度上易字第三八四號
    上  訴  人
    即  被  告  乙○○
右上訴人因違反醫師法案件，不服臺灣桃園地方法院，八十九年度易字一○三一號，
中華民國九十年八月七日第一審判決（起訴案號：臺灣桃園地方法院檢察署八十八年
度偵字第一五四０四號）提起上訴，本院判決如左：
    主  文
原判決撤銷。
乙○○共同未取得合法醫師資格，擅自執行醫療業務，累犯，處有期徒刑年陸月。
扣案劉玉景、馮招財、陳漳元、陳定木、陳忠良、陳漢雄、陳梁潭之診療紀錄共七份
均沒收。
    事  實
一、乙○○曾因違反醫師法案件，於八十五年二月十五日經臺灣高等法院判處有期徒
    刑一年四月，嗣執行中於八十七年五月二十八日假釋出獄，迄八十七年十一月六
    日期滿，假釋未經撤銷所處徒刑視為執行完畢。再因違反醫師法等案件，於八十
    八年四月二十日經臺灣高等法院判處有期徒刑二年確定，現正因該案在臺灣桃園
    監獄執行中。詎其尚不知省悟，明知其未具備合法醫師資格，依法不得從事醫療
    行為，竟以月薪新臺幣（下同）十萬元所僱用，具有合法醫師資格之甲○○（業
    經原審判處有期徒刑七月，緩刑三年確定），二人基於共同犯意之聯絡，自八十
    八年三月二日起由，甲○○掛名為乙○○所開設位於桃園縣桃園市○○路二五五
    號「平安診所」之負責醫師藉以向桃園縣衛生局申請領得開業及執業執照之後，
    甲○○即容任未具合法醫師資格之乙○○在該診所內擅自執行醫療業務，為不特
    定病患從事診療、書寫病歷等醫療行為（乙○○自八十八三月二日起至同年四月
    二十日止之此部分犯行，應為前案確定判決效力所及）。迨同年六月二十一日，
    甲○○因故離職他去後，乙○○猶單獨承其既有之犯意，繼續擅自在該診所內為
    求診之病患從事診察、治病之醫療行為。總計於前揭期間內，乙○○共先後為劉
    玉景、李志文、李燕玲、陳漢雄、陳漳元、陳忠良、宋美慧、蕭水生、林信義、
    徐清國、向群陽、楊樹堂、彭添隆、何存信、陳健雄、陳定木、陳深潭、馮招財
    等病患診治皮膚或泌尿方面等疾病，而擅自執行醫療業務。嗣八十八年九月九日
    上午十時許，經桃園縣衛生局派員前去該診所訪查始悉上情，當場並扣得乙○○
    所書寫，供其擅自執行醫療業務用且屬其所有之病患劉玉景、馮招財、陳漳元、
    陳定木、陳忠良、陳漢雄、陳深潭等人之診療紀錄各一份。
二、案經桃園縣衛生局移送臺灣桃園地方法院檢察署檢察官偵查起訴。
    理  由
一、訊據上訴人即被告乙○○於本院對於右揭違反醫師法之事實坦承不諱，並據證人
    即該診所病患劉玉景、李志文於接受衛生局人員訪查時，陳漳元於偵查中，李燕
    玲、陳漢雄、陳忠良、宋美慧、蕭水生、林信義、徐清國、向群陽、楊樹堂於原
    審調查時，彭添隆、何存信、陳建雄、陳定木於原審審理時，暨證人即曾任該診
    所護士之呂惠君、王麗香於原審調查時，各證述明確，並有如事實欄所載之診療
    紀錄扣案可稽，佐之向群陽於原審調查時結證稱：看診醫生是乙○○，是八八年
    春、夏之交等語（原審卷第二四八頁），即向某至該診所求診時係於八十八年四
    、五月間，甚且，宋美慧於原審調查時更結證稱：乙○○二次，看皮膚，甲○○
    看一次‧‧‧看診時乙○○坐著，另一人站著，二人都有看，病歷及處方箋是乙
    ○○寫的等語（原審卷第二四五頁），即意指乙○○為之看診時，甲○○則站在
    一旁，據而可徵於甲○○任職期間，乙○○亦有為病患看診之情甚明。次查，呂
    惠君、王麗香至該診所擔任護士之期間均為八十八年九月初，此據渠二人於原審
    調查時陳明（原審卷第一○九頁），斯時乙○○仍有在看診，此並據呂、王二女
    述明在卷。再者，證人楊樹堂於原審調查時結證稱：看過三次，都是乙○○看的
    ，近八八年八、九月之間等語（原審卷第二四九頁），另彭添隆則於原審審理時
    結證稱：乙○○幫伊看診，八八年七至八月間去看的，去過幾次，每次都是同醫
    生等語（原審卷第三二五頁），抑且，何存信係於八十八年八、九月間，陳健雄
    係八十八年八月間前去該診所就診，且係由乙○○為之看診之情，亦據何、陳二
    人於原審審理時陳明（原審卷第三二五頁至第三二六頁），復參酌王道福於原審
    調查時結證稱：伊去過該診所，待一個多月時間，期間我沒有看病‧‧‧是乙○
    ○找伊去的，去時甲○○已不在，又沒有其他醫生，僅剩乙○○一人，何人看診
    ，還要問等語（原審卷第二四一頁），顯指其在該診所出入停留期間，亦均係由
    乙○○看診，不言而諭。由是，八十八年四月二十日至八十八年六月二十一日，
    被告乙○○與甲○○確曾基於共同犯意為上述違反醫師法第二十八條第一項之行
    為，而自八十八年六月二十一日甲○○離職後迄同年九月九日衛生局派人前來查
    訪止，此期間內乙○○續有為病患看診之情，狀極灼然。又查，甲○○離職後，
    王道福固曾至該診所出入停留一個多月，惟並無證據可證明王道福應邀至該診所
    之目的係欲藉其所擁有合法醫師資格之身分供主管機關查核以掩護乙○○之密醫
    行徑，再徵諸桃園縣衛生局人員於八十八年九月九日至該診所查訪時，王道福猶
    不曾向該局人員表明其係該診所之服務或駐診醫師之情，有八十八年九月九日之
    桃園縣衛生局檢查醫事業務現場處理表（三）影本一紙（偵卷第十頁）在卷可憑
    ，益顯見王道福要無此圖，職是，王道福既非欲以其合法之醫師身分用資掩飾乙
    ○○之密醫行為，則縱令其曾在該診所出入停留，亦難謂其與乙○○間係具有共
    為密醫行為之犯意連絡而令其同擔共犯之責，應予敘明。再查，王道福於原審調
    查時復結證稱：他人轉介我去那（指平安診所）看診，去時甲○○也說不想做，
    八十八年初過年後沒多久，頭一次去時，當時甲○○有在看診室內，王說他不想
    做了，就是因為診所內有問題，大家心知肚明，他說這地方不能做等語（原審卷
    第二三九頁至第二四○頁）。另復有登記甲○○為負責醫師之「平安診所」，係
    於八十八年三月二日開業乙情，有桃園縣衛生局八十九年九月二十五日八九桃衛
    三字第八九一九０一八號函（原審卷第一七七頁至第一七八頁）在卷可憑，查甲
    ○○既掛名為「平安診所」之負責醫師藉以向桃園縣衛生局申請領得開業及執業
    執照，之後，即容任未具合法醫師資格之乙○○在其掛名負責醫師之診所內擅自
    執行醫療業務，且從中取利支領月薪，顯然，其係利用本身合法之醫師身分以掩
    護乙○○之密醫行徑，並經由乙○○之非法行為圖牟己利之情甚明，本件密醫犯
    情，甲○○與乙○○間具有犯意連絡及行為分擔之事實，要屬毋庸置疑。此外有
    桃園縣衛生局檢查醫事業務現場處理表四紙、訪問記要六紙、劉玉景、馮招財陳
    漳元、陳定木、陳忠良、陳漢雄、陳深潭等人之診療紀錄各一份（偵卷第三頁、
    第四頁、第九頁、第十頁、第七頁、第八頁、第十一頁、第十二頁、第十三頁、
    第十四頁、第二十六頁、第二十九頁、第三十二頁至第三十六頁）附卷可稽。
    綜上所述，被告無照行醫犯行洵堪認定，應依法論科。
二、查被告乙○○明知其未具合法醫師資格，竟擅自執行醫療業務，核犯醫師法第二
    十八條第一項前段之未取得合法醫師資格擅自執行醫療業務罪。被告自八十八年
    四月二十日起迄同年六月二十一日甲○○離職前止，此期間內渠二人有犯意連絡
    及行為分擔，為共同正犯。又被告之前揭犯行，公訴人僅就其中擅自為病患陳漳
    元、李志文看診之部分起訴，惟其餘為他病患看診，既係執行醫療業務行為而有
    不可分割之事實關係，在法律上自應包括的評價為單一犯罪，自為起訴效力所及
    ，本院得併予審判。被告乙○○有如事實欄所述之犯罪科刑執行或甫判決確定等
    情形，有臺灣高等法院被告全國前案紀錄表一份存卷可參。其受有期徒刑執行完
    畢後，五年內再犯有期徒刑以上之本罪，為累犯，應依法加重其刑。
三、原審據以論罪科刑，固非無見，惟查：原判決就被告主觀上明知其未具備合法醫
    師資格，依法不得從事醫療行為之構成要件事實，原審未於事實欄內詳加勾稽，
    致被告主觀上有無違法之認識尚欠明瞭，自有疏漏。被告乙○○上訴意旨以量刑
    過重指摘原判決不當，雖無理由，原判決既有可議，自應由本院予以撤銷改判。
    爰分別審酌被告之犯罪動機、目的、手段、曾因密醫犯行受罪刑之科處執行完畢
    ，並再因相同犯行甫受罪刑科處確定，詎猶不知省惕，徹改前愆，竟再犯同質之
  罪、無照密醫執行醫療業務，其危害民眾生命安全及健康之情形嚴重與犯罪後態
    度等一切情狀，量處如主文第二項所示之刑。至扣案劉玉景、馮招財、陳漳元、
    陳定木、陳忠良、陳漢雄、陳深潭等人之診療紀錄各一份，屬被告乙○○所有並
    為其無照擅自執行醫療業務時所用，為供犯罪所用之物，爰依刑法第三十八條第
    一項第二款宣告沒收。另張秀雲、呂學霖、呂基豪、陳琪峰均未指陳係由被告乙
    ○○為之看診，因之，扣案之渠各人之診療紀錄即無從認定與被告之本件犯行有
    關，自不得諭知沒收。
四、末查乙○○曾因違反醫師法案件，甫於八十八年四月二十日經臺灣高等法院判處
    有期徒刑二年確定，是以公訴人指陳本件乙○○於八十八年四月二十日前之犯行
    部分，應為該前案確定判決效力所及，此部分爰不另為免訴之諭知。
據上論斷，應依刑事訴訟法第三百六十九條第一項前段、第三百六十四條、第二百九
十九條第一項前段，醫師法第二十八條第一項前段，刑法第十一條前段、第二十八條
、第四十七條、第三十八條第一項第二款，判決如主文。
本案經檢察官呂光華到庭執行職務。
中      華      民      國     九十     年     十二     月    二十六    日
                  臺灣高等法院刑事第十九庭
                                  審判長法  官  許  國  宏
                                        法  官  林  勤  純
                                        法  官  洪  光  燦
右正本證明與原本無異。
不得上訴。
                                       書記官  陳  玉  嬋
中      華      民      國     九十     年     十二     月    二十六    日
附錄：本案論罪科刑法條全文
醫師法第二十八條
未取得合法醫師資格，擅自執行醫療業務者，處一年以上三年以下有期徒刑，得併科
一萬元以上五萬元以下罰金，其所使用之藥械沒收之。但合於左列情形之一者，不在
此限：
一、在中央衛生主管機關認可之醫院，於醫師指導下實習之國內醫學院、校學生或畢
    業生。
二、在醫療機構於醫師指示下之護士、助產士或其他醫事人員。
三、合於第十一條第一項但書規定者。
四、臨時施行急救者。
犯前項之罪因而致人傷害或死亡者，應依刑法加重其至二分之一，並負損害賠償之責
。


司法院資訊處製作；財團法人民間司法改革基金會備份。
